【裁判字號】    98,交聲,3061
【裁判日期】    981130
【裁判案由】    聲明異議
【裁判全文】
臺灣高雄地方法院交通事件裁定        98年度交聲字第3061號
原處分機關  交通部公路總局高雄區監理所
異  議  人
即受處分人  甲○○
上列異議人即受處分人因違反道路交通管理處罰條例案件，對於
交通部公路總局高雄區監理所於民國98年10月20日所為之裁決（
原處分案號：高監營裁字第裁80–NO0000000 號），聲明異議，
本院裁定如下：
   主  文
原處分撤銷。
甲○○汽車駕駛人，駕駛汽車經測試檢定酒精濃度超過規定標準
，處罰鍰新臺幣伍仟元，並應吊扣普通重型機器腳踏車駕駛執照
拾貳個月及接受道路交通安全講習。
    理  由
一、異議意旨略以：異議人即受處分人甲○○（下稱異議人）於
    民國97年3 月3 日18時43分，於高雄縣橋頭鄉○○路上，因
    酒後騎乘車號PP9-872 號重型機車，經警移送地檢署偵辦後
    諭知緩起訴期間1 年，且應向公庫支付新臺幣（下同）4 萬
    元確定，異議人並已支付4 萬元。然而，原處分機關仍裁決
    異議人罰鍰新臺幣（下同）4 萬5 千元，吊扣駕照12個月，
    並施以道安講習，惟原處分就罰鍰之部分，顯已違反行政罰
    法第26條一事不二罰之規定，爰依法聲明異議等語。（異議
    人僅對原裁決有關罰鍰部分聲明異議）
二、按道路交通管理處罰條例第35條第1 項第1 款規定：汽車駕
    駛人，駕駛汽車經測試檢定有下列情形之一者，處1 萬5000
    元以上6 萬元以下罰鍰，並當場移置保管其車輛及吊扣其駕
    駛執照1 年；因而肇事致人受傷者，並吊扣其駕駛執照2 年
    ；致人重傷或死亡者，吊銷其駕駛執照，並不得再考領：一
    、酒精濃度超過規定標準。又汽車駕駛人，有下列情形之一
    者，應接受道路交通安全講習：……二、有第35條第1項 規
    定之情形，道路交通管理處罰條例第24條第1 項第2 款亦定
    有明文。復按「一行為同時觸犯刑事法律及違反行政法上義
    務規定者，依刑事法律處罰之。但其行為應處以其他種類行
    政罰或得沒入之物而未經法院宣告沒收者，亦得裁處之。前
    項行為如經不起訴處分或為無罪、免訴、不受理、不付審理
    之裁判確定者，得依違反行政法上之義務規定裁處之」、「
    違反行政法上義務而受罰鍰、沒入或其他種類行政罰之處罰
    時，適用本法。但其他法律有特別規定者，從其規定」，行
    政罰法第26條、第1 條分別定有明文。而上開道路交通管理
    處罰條例第35條第1 項第1 款規定，係對行為人違反行政法
    上義務規定之裁處，且該條例關於一行為同時觸犯刑事法律
    及違反行政法上義務規定者，並無特別規定，故若汽車駕駛
    人單一酒後駕車之行為，經測試檢定酒精濃度超過規定標準
    ，而同時涉有刑法第185 條之3 公共危險罪嫌時，道路交通
    管理處罰機關除有行政罰法第26條第1 項但書得處以其他種
    類行政罰者之情形，方得裁處其他種類行政罰外，關於罰鍰
    部分，即應依上開行政罰法第26條及道路交通管理處罰條例
    第10條規定移送該管地方法院檢察署處理，不得逕依道路交
    通管理處罰條例第35條第1 項第1 款規定，裁處行為人罰鍰
    之行政罰。
三、再按被告所犯為死刑、無期徒刑或最輕本刑3 年以上有期徒
    刑以外之罪，檢察官參酌刑法第57條所列事項及公共利益之
    維護，認以緩起訴為適當者，得定1 年以上3 年以下之緩起
    訴期間為緩起訴處分，其期間自緩起訴處分確定之日起算，
    刑事訴訟法第253 條之1 第1 項定有明文。而行政罰法第26
    條已明揭一事不二罰之原則，亦即應受行政罰之行為如經不
    起訴處分或為無罪、免訴、不受理、不付審理之裁判確定者
    ，始得依違反行政法上義務規定裁處之。上開法條規定並未
    包括「緩起訴處分」在內，蓋因「緩起訴處分」最終得使被
    告免於刑事訴追之效果，與「不起訴處分」之效果雖屬相同
    ，惟緩起訴處分另須於一定期間內遵守或履行刑事訴訟法第
    253 條之2 各款所規定之事項，若有同法第253 條之3 第1
    項各款情形，檢察官仍得依職權或依告訴人之聲請，將緩起
    訴處分撤銷，故緩起訴處分之性質顯與不起訴處分不完全相
    同，仍有處罰之實質意涵在內。爰此，本於對受處分人不利
    益之規定不得任意擴張解釋之原則，自不得類推適用，而認
    應受行政罰之行為經緩起訴處分，仍得依違反行政法上之義
    務規定裁處之。
四、經查：異議人在因飲用酒類後，已不能安全駕駛之情形下，
    騎乘上開重型機車，於上揭時地為警攔查，並測得其吐氣所
    含酒精成份達每公升0.61毫克，原處分機關乃以駕駛人酒精
    濃度超過規定標準為由，依道路交通管理處罰條例第35條第
    1 項第1 款，裁處罰鍰4 萬5000元，並吊扣駕駛執照12個月
    及施以道路安全講習之事實，為異議人所不爭執，並有高雄
    縣政府警察局97年3 月3 日高警交字第NO0000000 號舉發違
    反交通管理事件通知單、交通部公路總局高雄區監理所98年
    10月20日違反道路交通管理事件裁決書各1 紙附卷可稽（見
    本院卷第7 頁、第8 頁）。又異議人因上開酒後駕車案件，
    業經高雄地方法院檢察署檢察官於97年4 月10日以97年度偵
    字第8869號為緩起訴期間1 年，並命被告向國庫繳交4 萬元
    之緩起訴處分，該緩起訴處分於97年4 月29日經臺灣高等法
    院高雄分院檢察署以97年度上職議字第2237號處分書駁回再
    議而確定，且異議人已於97年8 月20日依緩起訴內容繳交4
    萬元，嗣該案件緩起訴期間於98年4 月28日屆滿，緩起訴處
    分未經撤銷等事實，有上開高雄地方法院檢察署檢察官緩起
    訴處分書、臺灣高等法院高雄分院檢察署處分書及臺灣高等
    法院被告前案紀錄表附卷可參（見本院卷第11頁至第16頁）
    。又異議人所受之緩起訴處分固非刑法所定刑罰之種類，然
    已對異議人名譽、心理產生相當制約並影響被告之財產等權
    益，亦應可實質該當行政罰法第26條第1 項之「依刑事法律
    」之處罰。據此，原處分機關依道路交通管理處罰條例第35
    條第1 項第1 款規定，對異議人上開酒後駕車之違規行為予
    以裁罰時，除其行為應處以其他種類行政罰即吊扣駕駛執照
    12個月及施以道路安全講習部分，仍得予以裁處外，惟就裁
    處罰鍰部分，僅得依道路交通管理處罰條例第35條第8 項規
    定予以處罰，即應扣除異議人依檢察官緩起訴處分支付之4
    萬元，而就差額部分即5 千元予以裁罰（本件異議人係騎乘
    重型機車，測得呼氣酒精濃度超過每公升0.55毫克，參酌道
    路交通管理處罰條例第92條第3 項及違反道路交通管理事件
    統一裁罰基準表之規定，其最低罰鍰為4 萬5 千元，扣除異
    議人依檢察官緩起訴處分支付之4 萬元，尚應處以罰鍰5 千
    元）。是原處分機關上揭關於裁處異議人罰鍰4 萬5 千元部
    分，尚有未洽，應由本院予以撤銷，並就上開撤銷部分，另
    改為裁處異議人罰鍰5 千元，以資適法。
五、末按聲明異議，屬一種司法救濟途徑，由法院審查受處分人
    所涉之違規事實是否成立及原處分所適用之法條是否正確、
    裁罰是否適當，因法院負有司法審查之作用，對原處分失當
    時，應自為處分，本件異議人固僅就原處分之罰鍰部分聲明
    異議，惟原處分有關吊扣駕駛執照及安全講習等處罰效果，
    宜為一併重新諭知（臺灣高等法院暨所屬法院98年法律座談
    會刑事類提案第23號研討結果亦同此見解）。綜上，原處分
    機關上開罰鍰之行政裁罰，既有未洽，應由本院撤銷原處分
    ，重新諭知如主文所載。
據上論斷，應依道路交通案件處理辦法第20條前段，裁定如主文
。
中    華    民    國    98    年    11    月    30    日
                        交通法庭  法  官  王參和
以上正本證明與原本無異。
如不服本裁定，應於收受送達後5 日內向本院提出抗告狀。
中    華    民    國    98    年    12    月    2     日
                                  書記官  陳惠玲


司法院資訊處製作；財團法人民間司法改革基金會備份。
